ACORDAO-COMPLETO-2397078

ACÓRDÃO 2583/2020 ATA 7/2020 - SEGUNDA CÂMARA

VISTOS, relatados e discutidos estes autos de Tomada de Contas Especial (TCE) instaurada pelo Conselho Nacional de Desenvolvimento Científico e Tecnológico, em desfavor da Sra. Ierecê Maria de Lucena Rosa, pesquisadora da Universidade Federal da Paraíba, em razão da omissão no dever de prestar contas dos recursos recebidos à conta do Termo de Concessão e Aceitação de Apoio Financeiro a Projeto, 
	ACORDAM os Ministros do Tribunal de Contas da União, reunidos em Sessão da Segunda Câmara, diante das razões expostas pelo Relator, em:
                   9.1. julgar regulares com ressalva, nos termos dos arts. 1º, inciso I, e 16, inciso II, da Lei 8.443/1992, as contas da Sra. Ierecê Maria de Lucena Rosa, pesquisadora da Universidade Federal da Paraíba (CPF XXX.723.374-XX) ;  
9.2.  enviar cópia deste Acórdão ao Conselho Nacional de Desenvolvimento Científico e Tecnológico – CNPq e à responsável, para ciência, informando que a presente deliberação, acompanhada do Relatório e do Voto que a fundamenta, está disponível para a consulta no endereço www.tcu.gov.br/acordaos, além de esclarecer que, caso requerido, o TCU poderá fornecer sem custos as correspondentes cópias, de forma impressa.

Tomada de contas especial acerca da omissão no dever de prestar contas dos recursos alocados por meio do Termo de Concessão e Aceitação de Apoio Financeiro a Projeto, que teve por objeto a Análise de viabilidade bioeconômica do cultivo do cavalo-marinho (Hippocampus) no Brasil.

Segunda Câmara

Conselho Nacional de Desenvolvimento Científico e Tecnológico (CNPq)

3. Interessado: TCU

13.1. Ministros presentes: Ana Arraes (Presidente), Augusto Nardes e Raimundo Carreiro (Relator).
13.2. Ministro-Substituto convocado: Augusto Sherman Cavalcanti.
13.3. Ministro-Substituto presente: André Luís de Carvalho.

RAIMUNDO CARREIRO

Adoto como Relatório, nos termos do art. 1º, § 3º, inciso I, da Lei 8.443/92 a instrução de peça eletrônica 26, lavrada no âmbito da Secretaria de Controle Externo de Tomada de Contas Especial (SecexTCE) , a qual foi  endossada pelo Diretor da Subunidade e pelo Titular da Unidade Técnica  e pelo representante do Ministério Público junto ao Tribunal de Contas da União (MPTCU) às peças eletrônicas 27 a 29:
“INTRODUÇÃO
	Cuidam os autos de tomada de contas especial instaurada pelo Conselho Nacional de Desenvolvimento Científico e Tecnológico, em desfavor da Sra. Ierecê Maria de Lucena Rosa, pesquisadora da Universidade Federal da Paraíba, em razão da omissão no dever de prestar contas dos recursos recebidos à conta do Termo de Concessão e Aceitação de Apoio Financeiro a Projeto, firmado nos termos do Edital MCT/CNPq/CT-Agronegócio/MPA 036/2009 (peça 2, p. 59-75; 143-145) , que teve por objeto a “Análise de viabilidade bioeconômica do cultivo do cavalo-marinho (Hippocampus) no Brasil”, conforme descrição presente na peça 2, p. 77-82.
HISTÓRICO
2.	De acordo com a documentação presente no processo, o “Termo de Concessão e Aceitação de Apoio Financeiro a Projeto” foi firmado em 04/01/2010, com prazo máximo de vigência fixado em edital, e começou a vigorar a partir da publicação no Diário Oficial da União (22/4/2010) com duração de 36 meses, conforme itens 7.1 e 7.2 da avença. Assim, a vigência se expirou em 21/4/2013 (peça 2, p. 145, 191) .
2.1	Os recursos foram liberados por meio das ordens bancárias abaixo listadas.
	Data
	Ordem bancária
	Valor
	Data Crédito
	Peça 2, p.

	22/04/2010
	2010OB809047
	R$ 47.672,00
	26/04/2010
	291

	16/06/2010
	2010OB818588
	R$ 46.946,66
	18/06/2010
	293

	21/02/2011
	2011OB804130
	R$ 10.903,34
	23/02/2011
	295

	Total
		R$ 105.522,00
		
2.2	Expirada a vigência, a pesquisadora deveria apresentar a prestação de contas e os relatórios técnicos, bem como as avaliações dos bolsistas vinculados ao projeto, em conformidade com o estabelecido no Termo de Concessão e demais normas do CNPq (Edital 036/2009, item I.12.3) (peça 2, p. 63) . Em relação aos recursos dos referidos bolsistas vinculados ao projeto, consta da instrução inicial (peça 8) um demonstrativo detalhado dos valores desembolsados, cujo montante atingiu R$ 69.243,12, conforme resumo abaixo.
Resumo dos débitos de bolsistas por data.
	Data
	Valor R$

	01/07/2010
	  2.315,89 

	03/08/2010
	  3.035,89 

	02/09/2010
	  3.035,89 

	04/10/2010
	  1.080,00 

	05/10/2010
	  1.595,89 

	04/11/2010
	  5.222,76 

	29/11/2010
	  5.222,76 

	22/12/2010
	13.463,12 

	02/02/2011
	  4.862,76 

	02/03/2011
	  4.862,76 

	01/04/2011
	  4.312,76 

	02/05/2011
	  4.312,76 

	01/06/2011
	  4.312,76 

	01/07/2011
	  2.125,89 

	01/08/2011
	  1.765,89 

	02/09/2011
	  1.405,89 

	05/10/2011
	  1.405,89 

	04/11/2011
	  1.405,89 

	05/12/2011
	  1.405,89 

	27/12/2011
	  1.045,89 

	06/02/2012
	  1.045,89 

	Total
	69.243,12 

2.3	A entidade concedente adotou providências para que o beneficiário prestasse contas dos recursos recebidos, conforme se verifica dos expedientes enumerados no item 7 do Relatório do Tomador da Contas (peça 4, p. 15-16) .
2.4	Em seu Relatório, o Tomador de Contas Especial fez o histórico do processo e concluiu existir um débito de R$ 174.764,78, em decorrência da omissão no dever de prestar contas (peça 4, p. 12-17) , tendo sido devidamente inscrita a responsabilidade da Sra. Ierecê M. L. Rosa, em 17/3/2016 (peça 4, p. 10) .
2.5	O Relatório de Auditoria 565/2016 (peça 4, p. 24-26) , o Certificado de Auditoria e o Parecer do Dirigente do Órgão de Controle Interno (peça 4, p. 27-28) apresentam conclusões idênticas àquelas expostas pelo Tomador de Contas. O Sr. Ministro de Estado, em seu Pronunciamento Ministerial, posicionou-se pela irregularidade das contas (peça 4, p. 35) .
2.6	No âmbito deste Tribunal, após proceder ao exame da documentação pertinente, elaborou-se a primeira instrução dos autos (peça 8) , oportunidade em que foi proposta a realização de audiência e citação da responsável em função da omissão na prestação de contas dos recursos recebidos.
2.7	Regularmente citada pelo ofício 1430/2018 (peça 10 e AR na peça 12) , de 25/10/2018, a responsável juntou suas alegações na peça 15. 
2.8	O exame dos elementos apresentados a título de defesa resultou em nova instrução, agora anexada na peça 16. Verificou-se que alguns documentos foram de fato remetidos ao CNPq à época da prestação de contas, tendo, contudo, restado ausentes importantes elementos, a exemplo do relatório técnico final e a avaliação dos bolsistas. Tais itens só foram apresentados a este Tribunal, já em sede de citação da responsável. 
2.9	Conforme se observou quando da elaboração da referida instrução, trata-se de material de cunho bastante técnico, notadamente o relatório final, razão pela qual entendeu-se necessário que seu conteúdo fosse analisado pelo próprio concedente dos recursos, o qual possui a expertise imprescindível para tal tarefa. Da mesma forma, verificou-se que não constava do processo qualquer análise financeira das despesas efetuadas e sua efetiva vinculação ao projeto financiado, nem tampouco qualquer pronunciamento sobre o eventual atingimento dos objetivos acordados para a pesquisa.
2.10	Assim, sugeriu-se a realização de diligência ao CNPq, com a redação abaixo transcrita.
Com fundamento nos arts. 10, § 1º, e 11 da Lei 8.443/1992, c/c art. 157, parágrafo 1º, do Regimento Interno do TCU, promover diligência ao Conselho Nacional de Desenvolvimento Científico e Tecnológico (CNPq) , solicitando que, no prazo de trinta dias, analise a documentação apresentada a este Tribunal pela senhora Ierecê Maria de Lucena Rosa (CPF XXX.723.374-XX) , ora remetida a essa autarquia por meio de cópia, encaminhando os pareceres especializados (técnico e financeiro) , emitindo pronunciamento conclusivo acerca do mérito da prestação de contas, à luz do conjunto de novos documentos e relatórios trazidos de forma extemporânea pela pesquisadora, e esclarecendo se os objetivos do Projeto de Pesquisa “Análise de viabilidade bioeconômica do cultivo do cavalo-marinho (Hippocampus) no Brasil” foram devidamente atingidos, levando-se em conta os aspectos técnicos e científicos, bem como os normativos específicos aplicáveis à matéria.
2.11	Regularmente notificado por meio do ofício 8810/2019 (peça 22 e AR na peça 23) , de 26/9/2019, o repassador dos recursos atendeu a comunicação juntando os elementos ora anexados na peça 24.
EXAME TÉCNICO
3.	Em seus breves esclarecimentos, o CNPq informou que a prestação de contas apresentada, no que se refere ao aspecto financeiro, “encontra-se regularmente dentro das normas”, sendo “passível de aprovação”.
3.1	Quanto aos demais documentos e ao Relatório Técnico juntado pela pesquisadora, o CNPq também considerou como “satisfatórios” e “passíveis de aprovação.
3.2	Conforme se observa na resposta da entidade, o posicionamento não parece ainda ser definitivo, mas caminha visivelmente em direção à aprovação da prestação de contas, tanto sob o aspecto técnico quanto sob a ótica financeira.
3.3	Constata-se no Parecer e na Nota Técnica elaborada que não foram apontadas quaisquer inconsistências ou impropriedades na documentação encaminhada pela Sra. Ierecê Lucena. Não houve qualquer glosa ou mesmo questionamentos acerca das despesas efetuadas e o objetivo da pesquisa foi considerado cumprido, inclusive na parte que toca aos bolsistas envolvidos no projeto financiado. Por essa razão, entende-se que o débito inicialmente apontado pode ser afastado. 
3.4	No que se refere à irregularidade concernente à perda do prazo estipulado para a prestação de contas (omissão inicial) , mostra-se necessário resgatar as justificativas apresentadas, conforme consta da instrução anterior (peça 16) . Naquela oportunidade, os esclarecimentos oferecidos foram resumidos da forma abaixo transcrita.
3.	A Sra. Ierecê Maria alega, em apertada síntese, que não foi omissa no dever de prestar contas ao CNPq, trazendo aos autos troca de e-mails com a própria instituição, na qual é possível observar que teriam sido inseridos alguns documentos comprobatórios na plataforma da autarquia, a exemplo de notas fiscais e recibos emitidos. 
3.1	Também são apresentadas justificativas envolvendo problemas referentes à alteração dos bolsistas que compunham a equipe de pesquisa, em função da necessidade de inserir especialistas no tema do projeto, bem como em razão da saída de membros por motivos diversos. 
3.2	A responsável assevera que, em verdade, só ficaram pendentes junto ao CNPq a entrega do relatório técnico final e a avaliação dos bolsistas, os quais foram agora remetidos a este Tribunal. Afirma que a pesquisa foi plenamente executada e os objetivos do projeto foram atingidos, inexistindo qualquer dano ao erário. 
3.3	Prosseguindo, informa que teve problemas com seu e-mail institucional, o qual era utilizado para contato junto à autarquia, razão pela qual demorou muito tempo até realmente tomar conhecimento das cobranças da entidade em relação à ausência de alguns documentos na prestação de contas.
3.4 	Por fim, acrescenta que passou por inúmeros problemas de natureza pessoal, inclusive falecimento de familiares, fato que também influenciou e dificultou a resolução das pendências aqui tratadas. 
3.5	Em termos de documentação comprobatória, foram juntados recibos e notas fiscais das despesas efetuadas, extratos bancários, relatório técnico final e avaliação dos bolsistas integrantes da equipe do projeto de pesquisa, dentre outros itens
3.5	De fato, restaram pendentes de apresentação ao CNPq a entrega do relatório técnico final e a avaliação dos bolsistas, os quais foram posteriormente remetidos a este Tribunal. Tais documentos foram submetidos ao crivo da concedente e, conforme relatado na presente instrução, a entidade entendeu que estes seriam “passíveis de aprovação”, uma vez que não foram detectadas outras inconsistências ou impropriedades.
3.6	Quanto aos problemas de natureza pessoal, revela-se inviável adentrar seu mérito ou mesmo aferir sua veracidade, razão pela qual não se mostra possível aceitar tal argumento.
3.7	No que se refere aos supostos problemas envolvendo seu e-mail institucional, verifica-se que também não cabe acolhimento, uma vez que, diante da obrigação legal de prestar contas, caberia à responsável adotar todas as medidas necessárias no sentido de seu adimplemento, dentre as quais inclui-se a manutenção dos canais apropriados de comunicação com o CNPq. Assim, a justificativa apresentada não merece prosperar.
3.8	Desse modo, como já relatado anteriormente, é possível afastar o débito inicialmente apontado, mesmo porquê o exame do extrato bancário e dos documentos fiscais possibilita o estabelecimento de nexo causal entre os valores repassados e as despesas realizadas. Contudo, a jurisprudência deste Tribunal considera que a apresentação extemporânea de documentos que se mostrem capazes de comprovar a boa e regular aplicação dos recursos financeiros recebidos elide o débito, mas não afasta a omissão inicial do gestor. Tal fato resulta na irregularidade das contas e consequente aplicação de multa ao responsável, conforme pode ser visto, por exemplo, no Acórdão 4838/2017-TCU-2ª Câmara, da relatoria do Ministro Marcos Bemquerer. 
3.9	Por fim, para o presente processo, cumpre propor o julgamento pela irregularidade das contas, em função da omissão inicial não elidida, bem como a aplicação da multa prevista no art. 58 da Lei 8443/1992.
EXAME DA BOA-FÉ
4.	Verificando a documentação presente nestes autos, conclui-se que inexistem elementos que permitam concluir pela boa-fé da responsável, cabendo propor, desde já, o julgamento definitivo de mérito pela irregularidade das contas, nos termos do art. 202, § 6º, do Regimento Interno do TCU.
CONCLUSÃO
5.	Findo o exame da documentação que compõe o processo, verificou-se o afastamento do débito inicialmente apontado, uma vez que foi devidamente comprovada a regular aplicação dos recursos recebidos. Contudo, restou inalterada a irregularidade consistente na omissão inicialmente apontada.
5.1	Portanto, cumpre propor o julgamento das presentes contas especiais nos termos da sugestão abaixo formulada.
5.2.	Vale ressaltar que a pretensão punitiva do TCU, conforme Acórdão 1441/2016-TCU-Plenário, que uniformizou a jurisprudência acerca dessa questão, subordina-se ao prazo geral de prescrição indicado no art. 205 do Código Civil, que é de 10 anos, contado da data de ocorrência da irregularidade sancionada, nos termos do art. 189 do Código Civil, sendo este prazo interrompido pelo ato que ordenar a citação, a audiência ou a oitiva do responsável. 
5.3.	No caso em exame, não ocorreu a prescrição, uma vez que os recursos foram transferidos em 2010 (item 2.1, retro) e o ato que ordenou a citação 25/10/2018 (peça 9) .	
PROPOSTA DE ENCAMINHAMENTO
6.	Diante do exposto, submetem-se os autos à consideração superior, propondo:
julgar irregulares, nos termos dos arts. 1º, inciso I, 16, inciso III, alíneas a e b, da Lei 8.443/1992, c/c os arts. 19, § único, e 23, inciso III, da mesma Lei, as contas da Sra. Ierecê Maria de Lucena Rosa, pesquisadora da Universidade Federal da Paraíba (CPF XXX.723.374-XX) ;  
aplicar à responsável Ierecê Maria de Lucena Rosa (CPF XXX.723.374-XX) a multa prevista no art. 58, inciso I, da Lei 8.443/1992, fixando-lhe o prazo de quinze dias, a contar da notificação, para que comprove, perante o Tribunal (art. 214, III, alínea “a”, do Regimento Interno do TCU) , o recolhimento da dívida aos cofres do Tesouro Nacional, atualizada monetariamente desde a data do acórdão até a do efetivo recolhimento, se pagas após o vencimento, na forma da legislação em vigor;
c) autorizar, desde logo, a cobrança judicial da dívida, caso não atendida a notificação, na forma do disposto no art. 28, inciso II, da Lei 8.443/1992;
d)  autorizar também, desde logo, se requerido, com fundamento no art. 28, inciso I, da Lei 8.443, de 1992, c/c o art. 217, §§ 1º e 2º do Regimento Interno do TCU, o parcelamento das dívidas em até 36 parcelas, incidindo, sobre cada parcela, corrigida monetariamente, os correspondentes acréscimos legais, fixando-lhe o prazo de quinze dias, a contar do recebimento da notificação, para comprovar, perante o Tribunal, o recolhimento da primeira parcela, e de trinta dias, a contar da parcela anterior, para comprovar os recolhimentos das demais parcelas, devendo incidir, sobre cada valor mensal, atualizado monetariamente, os juros de mora devidos, no caso do débito, na forma prevista na legislação em vigor, alertando o responsável de que a falta de comprovação do recolhimento de qualquer parcela importará o vencimento antecipado do saldo devedor, nos termos do § 2º do art. 217 do Regimento Interno deste Tribunal; 
e)  enviar cópia do Acórdão que for prolatado, bem como do Relatório e do Voto que o fundamentarem à Procuradoria da República no Distrito Federal, nos termos do § 3º do art. 16 da Lei 8.443/1992, c/c o § 7º do art. 209 do Regimento Interno do TCU, para adoção das medidas cabíveis, informando-lhe que o inteiro teor da deliberação pode ser consultado no endereço www.tcu.gov.br/acordaos; e
f)  enviar cópia do Acórdão que vier a ser proferido ao Conselho Nacional de Desenvolvimento Científico e à responsável, para ciência, informando que a presente deliberação, acompanhada do Relatório e do Voto que a fundamenta, está disponível para a consulta no endereço www.tcu.gov.br/acordaos, além de esclarecer que, caso requerido, o TCU poderá fornecer sem custos as correspondentes cópias, de forma impressa.”
    É o Relatório.

não há

TOMADA DE CONTAS ESPECIAL. CITAÇÃO. CONTAS IRREGULARES. MULTA. COMUNICAÇÕES.

TOMADA DE CONTAS ESPECIAL (TCE)

Inicialmente, registro que atuo nos presentes autos por força do art. 152 do Regimento Interno do TCU (RI/TCU) .
2.	Trata-se de tomada de contas especial (TCE) instaurada pelo Conselho Nacional de Desenvolvimento Científico e Tecnológico, em desfavor da Sra. Ierecê Maria de Lucena Rosa, pesquisadora da Universidade Federal da Paraíba, em razão da omissão no dever de prestar contas dos recursos recebidos à conta do Termo de Concessão e Aceitação de Apoio Financeiro a Projeto, firmado nos termos do Edital MCT/CNPq/CT-Agronegócio/MPA 036/2009.
3.	 O objeto da avença é a “Análise de viabilidade bioeconômica do cultivo do cavalo-marinho (Hippocampus) no Brasil”, cujos recursos públicos federais repassados à pesquisadora, em 3 parcelas, entre abril de 2010 e fevereiro de 2011, somaram R$ 105.522,00.
4.	Regularmente citada no âmbito deste Tribunal, a responsável apresentou suas alegações de defesa, anexando a prestação de contas completa.
5.	A Sra. Ierecê Maria de Lucena Rosa alegou, em síntese, que não foi omissa quanto à apresentação da prestação de contas ao CNPq, tendo encaminhado ao repassador dos recursos todos os documentos, exceto o relatório técnico final e a avaliação dos bolsistas.  
6. 	A responsável listou, a fim de justificar a sua falha na entrega desses documentos ao CNPq, vários fatores impeditivos como:
	a) a alteração de bolsistas que compunham sua equipe, os quais foram substituídos por motivos diversos;
	b)  problemas de natureza pessoal, como morte de familiar;
	c) problemas técnicos com o seu email pessoal que teriam acarretado atraso no recebimento das demandas do órgão repassador.
7.	Verifico que os documentos faltantes já foram apresentados a esta Corte de Contas pela responsável. Tendo em vista os aspectos técnicos envolvidos na análise da prestação de contas, o TCU expediu diligência ao CNPq para que se manifestasse a respeito dos documentos encaminhados a este Tribunal.
8.	Em resposta, o CNPq informou que não foram identificadas quaisquer inconsistências ou impropriedades na documentação em tela no que concerne aos aspectos financeiros e técnicos e, ainda, que os objetivos do projeto foram atingidos, estando a prestação de contas em condições de ser aprovada, não tendo sido detectadas outras impropriedades. 
9.	Há precedentes anteriores neste Tribunal que consideram a apresentação extemporânea de documentos que se mostrem capazes de comprovar a boa e regular aplicação dos recursos financeiros repassados como capaz de elidir o débito, mas não teria o condão de afastar a omissão, tal como o Acórdão 4838/2017-TCU-Segunda Câmara (rel. Min. Marcos Bemquerer) .
10.	Todavia, no presente caso, é razoável supor que os problemas técnicos do email utilizado para contato com a autarquia, além dos problemas pessoais pelos quais passou a responsável, tenham ocasionado ruídos de comunicação que contribuíram para que a documentação faltante não fosse enviada tempestivamente. Tanto é que assim que tomou conhecimento da necessidade de seu envio, por meio do ofício de citação deste Tribunal, a Sra. Ierecê Maria de Lucena Rosa prontamente providenciou o encaminhamento do relatório técnico final e da avaliação dos bolsistas.
11.	Ademais, tendo em vista a regular aplicação dos recursos recebidos e o fato de o CNPq considerar atingido o objetivo do projeto e regular a documentação apresentada pela Sra. Ierecê Maria de Lucena Rosa, considero necessário afastar não somente a condenação em débito, mas também a aplicação da multa do art. 58 da Lei 8.443/92 e julgar regulares com ressalva as contas da responsável. 
          	        Em face do exposto e com as devidas vênias, divirjo das conclusões da Unidade Técnica e do Parquet e Voto por que seja adotado o Acórdão que ora submeto ao escrutínio do Colegiado.
TCU, Sala das Sessões Ministro Luciano Brandão Alves de Souza, em 17 de março de 2020.
RAIMUNDO CARREIRO 
Relator